---
title: "Análisis Multivariante - Ejercicios 1.2"
author: "Alejandro Keymer"
output: 
  html_document: 
    highlight: textmate
    theme: readable
---

# 1.  Matrices
#### 1. Las siguientes cuestiones se refieren a propiedades elementales del álgebra matricial que debesconocer. Indicar si son CIERTAS o FALSAS las siguientes propiedades

```{r}
A <- matrix(c(1,2,1,5,4,4,2,0,2), nrow = 3)
B <- matrix(c(1,3,0,1,0,1,1,1,5), nrow = 3)
D <- matrix(c(1,2,3,5,4,3), nrow = 2)

# a) VERDADERO
all.equal(t(A+B), t(A) + t(B))

# b) FALSO
all.equal(A%*%B, B%*%A)

# c) VERDADERO
all.equal(det(A%*%B), det(A)*det(B))

# d) VERDADERO
all.equal(det(A%*%B), det(B%*%A))

# e) VERDADERO
all.equal(sum(diag(A + B)), sum(diag(A)) + sum(diag(B)))

# f) VERDADERO
all.equal(sum(diag(A%*%B)),sum(diag(B%*%A)))

# g) VERDADERO
dim(D %*% t(D))

# h) FALSO
all.equal(t(A%*%B), t(A)%*%t(B))

# i) VERDADERO
all.equal(solve(t(A)), t(solve(A)))

# j)
# ?
```


#### 2.(∗)Comprobar las siguientes propiedades:


#### 3. Dadas las matrices:
$$A = \begin{pmatrix}
2 & 0 & 1 \\
3 & 0 & 0 \\
5 & 1 & 1\\
\end{pmatrix}
B =  \begin{pmatrix}
1 & 0 & 1 \\
1 & 2 & 1 \\
1 & 1 & 0\\
\end{pmatrix}
$$

Calcular:A + B; A − B; AB; BA; A.
Hacerlo manualmente y con un programa como R.

```{r}
A <- matrix(c(2,3,5,0,0,1,1,0,1), ncol=3)
B <- matrix(c(1,1,1,0,2,1,1,1,0), ncol=3)

# a) A + B
A + B

# b) A - B
A - B

# c) AB
A %*% B

# d) BA
B %*% A

# e) A'
t(A)

```


#### 4. Demostrar que A²− A − 2I = 0, siendo:
$$ A =  \begin{pmatrix}
0 & 1 & 1 \\
1 & 0 & 1 \\
1 & 1 & 0\\
\end{pmatrix}
$$
```{r}
I <- diag(1,3)
A <- matrix(c(0,1,1,1,0,1,1,1,0), ncol = 3)

A%*%A - A - 2*I

```






#### 5. Calcular la matriz inversa de:
$$ A = 
 \begin{pmatrix}
1 & -1& 0 \\
0 & 1 & 0 \\
2 & 0 & 1\\
\end{pmatrix}
$$
puede utilizar la función solve() de R

```{r}
A <- matrix(c(1,0,2,-1,1,0,0,0,1), ncol = 3)
solve(A)
```


#### 6. Resolver, en forma matricial, el sistema:
$$ 
\begin{cases}
    x + y +z = 6 \\ 
   x + 2y+ 5z= 12 \\
   x+ 4y+ 25z= 362 \\
  \end{cases}
$$

```{r}
A <- matrix(c(
        1,1,1,
        1,2,5,
        1,4,25
         ), ncol = 3, byrow = T)
B <- c(6,12,25)

solve(A,B)
```



# Diagonalización y valores singulares
#### 1.(∗)Sean...
a) Probar queues un vector propio deA. ¿Cual es su valor propio correspondiente?
b) Comprobar queλu, conλun escalar no nulo, también es vector propio deA.
c) Probar queves un vector propio deA. ¿Cual es su valor propio correspondiente?
d) ¿u+ves un vector propio deA?


#### 2. Para las siguientes matrices determinar:
a) el polinomio característico,
b) los valores propios,
c) vectores propios para cada valor propio,
d) (∗) la multiplicidad de cada valor propio y el número de vectores propios independientes asociados a cada valor propio.

Se puede utilizar la función eigen() de R.

```{r}
A <- matrix(c(0,0,1,0,1,0,1,0,0), ncol = 3)
B <- matrix(c(1,0,0,1,2,3,0,0,3), ncol = 3)
D <- matrix(c(0,0,4,0,2,0,1,0,0), ncol = 3)
E <- matrix(c(0,2,0,2,0,0,0,0,3), ncol = 3)

```
a)
$$
\begin{pmatrix}
0-\lambda & 0 & 1 \\
0 & 1-\lambda & 0 \\
1 & 0 & 0-\lambda
\end{pmatrix} = - \lambda³ + \lambda² + \lambda
$$
$$
\begin{pmatrix}
1-\lambda & 1 & 0 \\
0 & 2-\lambda & 0 \\
0 & 0 & 3-\lambda 
\end{pmatrix} =  \lambda²- 3\lambda + 2
$$

$$
\begin{pmatrix}
0-\lambda & 0 & 1 \\
0 & 2-\lambda & 0 \\
4 & 0 & 0-\lambda 
\end{pmatrix} = - \lambda³ + 2\lambda² + 4\lambda -8
$$

$$
\begin{pmatrix}
0-\lambda & 2 & 0 \\
2 & 0-\lambda & 0 \\
0 & 0 & 3-\lambda 
\end{pmatrix} = -\lambda³ + 3\lambda² + 4\lambda - 12
$$

```{r}
# b) 
eigen(A)$values
eigen(B)$values
eigen(D)$values
eigen(E)$values

# c)
eigen(A)$vector
eigen(B)$vector
eigen(D)$vector
eigen(E)$vector


```


#### 3. Si $ S = {(0,1,0),(1,0,1),(−1,0,1)} $ es el conjunto de vectores propios, para los valores propios $1,1,−1$, hallar la matriz A correspondiente.

```{r}
V <- cbind(c(0,1,0), c(1,0,1), c(-1,0,1))
L <- diag(c(1,1,-1))
A <- V %*% L %*% solve(V)
A
# checkeamos pero no coincide?!?!
eigen(A)
```


#### 4.(∗)Comprobar las siguientes propiedades con algún ejemplo:

#### 5. Mediante la diagonalización de la matriz
$$ A = 
 \begin{pmatrix}
1 & 2  \\
3 & 2  \\

\end{pmatrix}

$$
Calcular $A^7$
 
 
```{r}

```

#### 6. Dada la matriz de covarianzas
Hallar una matrizΣ−1/2tal queΣ−1/2Σ−1/2=Σ−1.

#### 7. Hallar la descomposición en valores singulares de la matriz
$$
A=
\begin{pmatrix}
2&4\\
1&3\\
0&0\\
0&0\\
\end{pmatrix}
$$
```{r}
A <- matrix(c(2,1,0,0,4,3,0,0), ncol = 2)

svd(A)
```

#### 8.Calcular el rango de la matriz
```{r}
A <- matrix(c(2,3,-1,3,0,
              1,2,1,-2,1,
              3,5,0,1,1,
              2,1,-7,17,-4), ncol = 4)

matrix.rank <- function(A, eps=sqrt(.Machine$double.eps)){
  sv. <- abs(svd(A)$d)
  sum((sv./max(sv.))>eps)
  }


sv. <- abs(svd(A)$d)

# una definición de rango es que corresponde a los valores singulares diferentes a 0.
# calcula el numero de valores singulares != 0 o en este caso, 
# el menor flotante posible para la maquina



matrix.rank(A)
```


#### 9. (∗) Probar que para la matriz dos inversas generalizadas son

#### 10. (∗) Hallar una inversa generalizada de la matriz mediante la inversa del menor de rango máximo.

#### 11. (∗) Determinar la inversa de Moore-Penrose de la matriz
Utilizar la funciónginv()del paqueteMASSdeR

a