---
title: "Análisis de correspondencias"
author: "Alejandro Keymer"
output: html_document
---

```{r setup, include=FALSE}
knitr::opts_chunk$set(echo = TRUE)
```


#### 1. Sea N = (nij) la matriz I × J de frecuencias absolutas observadas de la siguiente tabla

$$
\begin{matrix}
  &  E1 & E2 & E3 \\
A1 & 6 & 1 & 11 \\
A2 & 1 & 3 & 11 \\
A3 & 4 & 25 & 0 \\
A4 & 2 & 2 & 20 
\end{matrix}
$$

donde se han contabilizado unos animales en función de su especie E1, E3 y E3 y el área o región
A1, A2, A3 y A4, de modo que I = 4 y J = 3 en este caso.

##### a) Escribir la tabla como el objeto tabla.N de R con sus nombres de filas y de columnas.
Para ello podemos entrar los datos en una hoja de cálculo como se puede ver en la figura 1.
A continuación seleccionamos las celdas, incluyendo las que contienen las etiquetas, y las
copiamos al portapapeles. Entonces con el siguiente código1 los cargamos en R:

```
tabla <- read.table("clipboard")
tabla.N <- as.table(as.matrix(tabla))
```


```{r}
read.table("clipboard")
```



##### b) Calcular la matriz de frecuencias relativas F = (fij), donde fij = nij/n y donde n = n·· = PI
i=1
PJ
j=1 nij .
Si en R el objeto tabla.N contiene las frecuencias absolutas, n es sum(tabla.N). Al resultado
lo llamaremos tabla.F.
1En OSX la instrucción es read.table(pipe("pbpaste"))

##### c) Calcular las frecuencias relativas marginales para las filas (que llamaremos pesos o masas)
fi· =
XJ
j=1
fij , i = 1, · · · , I o matricialmente f = F1
donde 1 = (1, · · · , 1)0.
Calcular las frecuencias relativas marginales para las columnas (que llamaremos fila media)
f·j =
XI
i=1
fij , j = 1, · · · , J o matricialmente c = F01
Observemos que en R estos vectores se pueden obtener con la función apply así:
margin.f <- apply(tabla.F,1,sum)
margin.c <- apply(tabla.F,2,sum)
También así
margin.f <- margin.table(tabla.F,1)
margin.c <- margin.table(tabla.F,2)
Utilizar también la función addmargins() para ver la tabla con las marginales.


##### d) El siguiente paso es calcular la matriz de frecuencias relativas condicionadas al total de la fila:
P = D−1
f F
donde Df es la matriz diagonal con los elementos del vector f.
Cada fila de esta nueva matriz es un vector p0
i (escrito en columna) que llamaremos perfil de
la fila i.
Para calcular los perfiles podemos hacerlo matricialmente,
tabla.P <- diag(1/margin.f) %*% tabla.F
aunque es más eficiente esto:
tabla.P <- sweep(tabla.F, 1, margin.f, "/")
En todo caso la tabla de perfiles se puede calcular directamente desde la matrizNde frecuencias
absolutas:
perfiles <- prop.table(tabla.N, 1)


##### e) El objetivo del Análisis de Correspondencias es representar las I filas (también las columnas)
o puntos del espacio RJ en un espacio de dimensión inferior.
Como en este caso las filas de P o perfiles estan en un espacio de dimensión 3, podemos
dibujarlas como puntos con ayuda del paquete rgl.
require(rgl)
# dibujamos los ejes
rgl.lines(c(0,1.2),c(0,0),c(0,0))
rgl.lines(c(0,0),c(0,1.2),c(0,0))
rgl.lines(c(0,0),c(0,0),c(0,1.2))
# el plano
rgl.lines(c(0,0),c(0,1),c(1,0),size=2)
rgl.lines(c(0,1),c(1,0),c(0,0),size=2)
rgl.lines(c(0,1),c(0,0),c(1,0),size=2)
# los puntos
# rgl.points(perfiles[,3],perfiles[,1],perfiles[,2],size=4)
rgl.texts(perfiles[,3],perfiles[,1],perfiles[,2],text=row.names(perfiles))
Página 2 de 6
Figura 2: Perfiles de las cuatro regiones en el espacio de coordenadas triangular.
Con el ratón se puede mover el gráfico y observar que los puntos pertenecen todos a un mismo
plano ya que sus elementos suman 1, de manera que se pueden representar en un espacio de
dimensión J − 1 o inferior.
La figura 2 muestra una representación bidimensional que se obtiene con el siguiente código:
tabla.x <- 1 - perfiles[,1] - perfiles[,3]/2
tabla.y <- perfiles[,3] * sqrt(3)/2
plot.new()
lines(c(0,1,0.5,0),c(0,0,sqrt(3)/2,0), col="gray", lwd=2)
text(c(0,1,0.5),c(0,0,sqrt(3)/2),labels=colnames(tabla))
text(tabla.x,tabla.y,labels=rownames(tabla))


##### f ) Calcular el punto medio de las filas o centroide.
Para ello recordemos que hemos llamado vector de pesos o masas al vector f. Si calculamos la
media ponderada de las filas de P o perfiles con esos pesos wi = fi·, el resultado es
¯p =
PI
i=1 wipi PI
i=1 wi
= P0Df1 = F0D−1
f Df1 = F01 = c
Es decir, el punto medio es el vector de c de frecuencias relativas marginales para las columnas.
Añadir este punto a la figura 2 y observar que efectivamente es el centroide de los puntos que
representan a las filas.
2. La distancia ji-cuadrado
Si deseamos representar los perfiles en un espacio de dimensión reducida, la distancia euclídea no
es conveniente ya que no tiene en cuenta los diversos pesos o masas de cada perfil.
Recordemos que el estadístico ji-cuadrado que se utiliza en el contraste de independencia de una
Página 3 de 6
tabla de contingencia es
2 =
X(frec. observadas − frec. esperadas)2
frec. esperadas =
XI
i=1
XJ
j=1
(nfij − nfi·f·j)2
nfi·f·j
Con una cierta habilidad, esta ji-cuadrado se puede reescribir en la forma
2 =
XI
i=1
XJ
j=1
n2
nf·j
(fij − fi·f·j)2
fi·
=
XI
i=1
XJ
j=1
nfi·
f·j
(fij − fi·f·j)2
f2
i·
= n
XI
i=1
fi·
XJ
j=1
(fij
fi·
− f·j)2 1
f·j
= n
XI
i=1
fi·(pi − c)0D−1
c (pi − c)
donde aparece una suma ponderada por los pesos o masas fi· de unas distancias entre los perfiles
y el perfil medio o centroide.
En el lenguaje del Análisis de Correspondencias a esa suma se le llama inercia total
2 = 2/n =
XI
i=1
fi·(pi − c)0D−1
c (pi − c)
Todo ello justifica la definición de la distancia ji-cuadrado entre dos perfiles fila como:
D2(pu, pv) = (pu − pv)0D−1
c (pu − pv)
Así la inercia total es
2 =
XI
i=1
(masai) × (distancia 2 del perfil i-ésimo al perfil medio)2
y geométricamente representa lo “lejos” que se hallan los perfiles fila (o columna) de su perfil
medio. Podemos considerar que el perfil medio simboliza la hipótesis de homogeneidad (es decir, de
igualdad) de los perfiles.
La distancia ji-cuadrado es similar a la distancia euclídea entre los puntos o perfiles, salvo por el
hecho de que dividimos cada cuadrado de la diferencia entre coordenadas por su correspondiente
elemento del perfil medio.
Calcular la matriz de distancias ji-cuadrado entre los perfiles de la tabla 1 y su inercia total2.
Observar que la distancia ji-cuadrado entre perfiles equivale a la distancia euclídea entre los vectores
transformados yi = D−1/2
c pi, es decir, entre las filas de la matriz de datos
Y = PD−1/2
c = D−1
f FD−1/2
c
3. Escalado multidimensional
Con la matriz de distancias ji-cuadrado entre los perfiles podemos realizar un escalado multidimensional.
Hallar las coordenadas principales para las filas de la matriz de correspondencias del ejercicio 1.
Repetir el procedimiento con las columnas y realizar la representación simultánea.
4. Análisis de componentes principales
Podemos considerar la matriz Y como una matriz de datos y buscar su representación en dimensión
reducida. Sin embargo, para ser coherentes con la definición de inercia deberemos utilizar los pesos
2Para calcular la inercia total podemos utilizar la función chisq.test() sobre la tabla de contingencia.
Página 4 de 6
o masas de cada fila y no únicamente la distancia euclídea entre filas. Esto se puede hacer con la
matriz
Z = D1/2
f Y = D−1/2
f FD−1/2
c =
 
pfij
fi·f·j
!
y sus componentes principales. Hay que maximizar a0Z0Za con la restricción a0a = 1.
La solución se obtiene de los valores y vectores propios de la matriz simétrica Z0Z o, mejor, de la
descomposición en valores singulares de la matriz Z. Nos interesa esta última opción por simetría
y para la representación simultánea de filas y de columnas.
A partir de la matriz de frecuencias absolutas tabla.N, los pasos son los siguientes:
a) En primer lugar calculamos la matriz de correspondencias F
tabla.F <- tabla.N / sum(tabla.N)
b) Calculamos las masas de filas y columnas y sus matrices diagonales e inversas “minus half”
margin.f <- apply(tabla.F,1,sum)
margin.c <- apply(tabla.F,2,sum)
Df <- diag(margin.f)
Dc <- diag(margin.c)
Dfmh <- diag(1/sqrt(margin.f))
Dcmh <- diag(1/sqrt(margin.c))
Las dos últimas instrucciones crean D−1/2
f y D−1/2
c
c) La matriz Z es
Z <- Dfmh %*% tabla.F %*% Dcmh
Sin embargo y para evitar que tengamos un valor propio 1, inútil ya que es una solución trivial,
es mejor estandarizar la matriz de correspondencias y utilizar la matriz
Z = D−1/2
f (F − fc0)D−1/2
c
Z <- Dfmh %*% (tabla.F - margin.f %o% margin.c) %*% Dcmh
d) Ahora ya podemos calcular la descomposición de Z
Z.svd <- svd(Z)
y las coordenadas principales (pc) y estándares (sc)
filas.sc <- Dfmh %*% Z.svd$u
cols.sc <- Dcmh %*% Z.svd$v
filas.pc <- filas.sc %*% diag(Z.svd$d)
cols.pc <- cols.sc %*% diag(Z.svd$d)
e) Las inercias principales son k = 2k
, k = 1, . . . ,K, donde K = m´ın{I −1, J −1} y k son los
valores singulares de Z.
inercias <- Z.svd$d^2
¡Y ya está! Este es el algoritmo de cálculo del análisis de correspondencias. Podemos representar
las coordenadas que queramos.
5. La tabla 1 muestra los colores de pelo y de ojos de un gran número de personas.
Hallar la solución bidimensional del análisis de correspondencias
a) Como un escalado multidimensional de filas y de columnas con la distancia ji-cuadrado.
b) Como un análisis de componentes principales sobre la matriz Z estandarizada.
Página 5 de 6
Tabla 1: Color de pelo y de ojos de una muestra de individuos
Hair color
Eye color Fair Red Medium Dark Black
Light 688 116 584 188 4
Blue 326 38 241 110 3
Medium 343 84 909 412 26
Dark 98 48 403 681 81
c) Con la función ca() del paquete ca de R.
Un plot() del resultado proporciona la representación en dos dimensiones.
6. La tabla smoke del paquete ca contiene la clasificación de los empleados de una empresa según su
nivel profesional (cinco grupos) y sus hábitos fumadores (cuatro grupos).
a) Dibujar un mapa óptimo del AC bidimensional y asimétrico, con las filas en coordenadas principales
(proyecciones de los perfiles) y las columnas en coordenadas estándares (proyecciones
de los vértices).
El mapa asimétrico se puede conseguir con la opción map="rowprincipal" de la función
plot() para un ca.
b) Dibujar un mapa asimétrico, con las columnas en coordenadas principales y las filas en coordenadas
estándares.
c) Dibujar un mapa simétrico3 de los datos sobre los hábitos de los fumadores, es decir, representar
tanto las filas como las columnas en coordenadas principales.
7. El AC se utiliza ampliamente para analizar datos en ecología. Los datos del archivo benthos.xls que
se pueden hallar en la web www.carme-n.org corresponden a los recuentos de 92 especies marinas
identificadas en 13 muestras del fondo marino del mar del Norte. La mayor parte de las muestras
se obtuvieron cerca de una plataforma petrolífera que producía una cierta contaminación del fondo
marino. Existen dos muestras, utilizadas como referencia, supuestamente no contaminadas, que se
obtuvieron lejos de la zona de influencia de la plataforma petrolífera.
a) Calcular la inercia total.
b) Representar los datos en un mapa asimétrico con las estaciones de muestreo en coordenadas
principales y las especies en coordenadas estándares, es decir, el mapa asimétrico de los perfiles
de las muestras (columnas) y de los vértices de las especies (filas).
c) Identificar en el mapa las 7 especies más abundantes e interpretar los resultados en cuanto a
las muestras y la contaminación.
8. Recordemos los datos de los 24 meses observados por Florence Nightingale que pueden obtenerse
en la página
http://understandinguncertainty.org/node/214
donde los 12 primeros son antes de aplicar sus nuevos métodos de cuidado en los hospitales militares.
Consideremos las frecuencias de muertes por tres causas: Zymotic diseases, Wounds & injuries y
All other causes, junto con la cuarta categoría de soldados en activo que se obtiene al restar los
soldados muertos por alguna causa del total.
Con esa tabla de contingencia realizar un análisis de correspondencias completo y valorar e interpretar
el resultado.
3Cuando interpretemos mapas simétricos, debemos tener siempre bien presente que un mapa simétrico no es más que
el “solapamiento de dos mapas distintos”. Las distancias entre filas y las distancias entre columnas son aproximadamente
distancias 2 de sus respectivos perfiles. En un mapa simétrico no existe una interpretación específica para las distancias
entre las filas y las columnas
Página 6 de 6